臺灣高等法院刑事判決　　　　　　　　95年度上訴字第4590號
上　訴　人　臺灣士林地方法院檢察署檢察官
被　　　告　甲○○
　　　　　　　　　　（現另案於臺灣台北監獄執行中）
指定辯護人　本院公設辯護人　陳德仁
上列上訴人因被告毒品危害防制條例案件，不服臺灣士林地方法
院95年度訴字第281號，中華民國95年9月27日第一審判決（起
訴案號：臺灣士林地方法院檢察署94年度偵字第11011號），提
起上訴，本院判決如下：
    主  文
原判決撤銷。
甲○○無罪。
    理  由
一、公訴意旨略謂；被告甲○○明知海洛因與安非他命係毒品危
    害防制條例第2 條第2 項所規範之第1 、2 級毒品，依法不
    得販賣，竟於不詳時間，在臺北市某1 不詳地點，以新臺幣
    （下同）30餘萬元之代價，向姓名年籍不詳綽號「阿男」之
    成年男子購入第1 級毒品海洛因（毛重84.1公克，淨重75.5
    公克）及第2級毒品安非他命（毛重11.5公克，淨重10.8 公
    克），除部分供己施用外（涉嫌施用第1、2級毒品之犯行另
    案偵辦），其餘毒品基於意圖販賣之犯意而持有之。嗣於民
    國94年10月 3日晚上11時10分許，駕駛車牌號碼6070-K E號
    自用小客車，前往臺北縣淡水鎮○○街11號路旁，協助吳建
    宏修理更換汽車輪胎，為警當場在其汽車座椅下之黑色背包
    內，查獲上開毒品、電子磅秤 1個、分裝湯匙2支、夾子1支
    、鏟子1支、鉗子1支、大型分裝袋13個、中型分裝袋25個、
    小型分裝袋60個及現金9萬7,800元等物，始知上情。因認被
    告涉有毒品危害防制條例第5條第1項、第 2項之意圖販賣而
    持有第1級毒品海洛因及第2級毒品安非他命之罪嫌。
二、按犯罪事實應依證據認定之，無證據不得認定犯罪事實；不
    能證明被告犯罪者，應諭知無罪之判決，刑事訴訟法第154
    條第2項、第301條第1項定有明文。又所謂認定犯罪事實之
    證據，係指足以認定被告確有犯罪行為之積極證據而言，苟
    未能發現相當證據，或證據不足為不利於被告事實之認定時
    ，即應為有利於被告之認定，更不必有何有利之證據，亦不
    能以推測或擬制之方法，以為裁判基礎，最高法院29年度上
    字第3105號、40年度臺上字第86號、56年度臺上字第807號
    判例意旨可資參照。又「認定犯罪事實所憑之證據，雖不以
    直接證據為限，間接證據亦包括在內；然而無論直接或間接
    證據，其為訴訟上之證明，須於通常一般之人均不致有所懷
    疑，而得確信其為真實之程度者，始得據為有罪之認定，倘
    其證明尚未達到此一程度，而有合理之懷疑存在時，事實審
    法院復已就其心證上理由予以闡述，敘明其如何無從為有罪
    之確信，因而為無罪之判決，尚不得任意指為違法。」、「
    檢察官對於起訴之犯罪事實，應負提出證據及說服之實質舉
    證責任，倘其所提出之證據，不足為被告有罪之積極證明，
    或其指出之證明方法，無從說服法院以形成被告有罪之心證
    ，基於無罪推定之原則，自應為被告無罪判決之諭知。」、
    」，亦經最高法院著有76年臺上字第4986號、92年臺上字第
    128號判例意旨可參。又「被告在被判罪確定之前，應被推
    定為無罪及被告並無自證無罪之義務，均為刑事訴訟之基本
    原則，被告否認犯罪所持之辯解，縱無可取，仍不得因此資
    以為反證其犯罪之論據。」，亦經最高法院著有87年度台上
    字第3471號判決要旨可參。
三、訊之被告堅決否認有因意圖販賣而持有第 1級毒品海洛因及
    第 2級毒品安非他命，辯稱：伊沒有要販賣的意思。伊吸毒
    已經30幾年了，現假釋中，怎麼還敢販賣，伊如果有販賣，
    警察一定有風聲，伊買毒是要自己施用的，因伊吸毒成癮用
    量較大，每日施用海洛因6、7次，安非他命亦施用6、7次，
    所以 1次購買量較大，被查扣之毒品是伊被查獲前一天在台
    北市○○○路那裡，總共以30幾萬元買的，伊帶秤的目的是
    於購買時要秤所買之毒品有沒有少。吳建宏與伊碰面的時候
    ，伊身上什麼東西都沒有，伊的毒品都放在車上，伊與他碰
    面純粹只是要幫他修車而已等語。
四、檢察官認被告有意圖販賣而持有第1級毒品海洛因及第2級毒
    品安非他命之犯行，無非以被告被查獲之海洛因毛重達
    84.1公克，淨重75.5公克及安非他命毛重達11.5公克，淨重
    10.8公克，顯與一般吸毒人口所持有之數量不相當，被告若
    係單純專供一己施用，斷無一次購入如此大量以囤積而甘冒
    遭警查獲風險之理。被告當場被查獲之黑色背包內，有電
    子磅秤 1個、分裝湯匙2支、夾子1支、鏟子1支、鉗子1支、
    大型分裝袋13個、中型分裝袋25個、小型分裝袋60個等物，
    此均係販賣用之工具等理由為論據。
五、經查：
  (1)被告自67年起即有多次施用毒品之犯行，此次被查獲時經驗
    尿，其尿液中亦呈現安非他命及嗎啡陽性反應，現在強制戒
    治中，此有本院被告前案紀錄表、本院在監在押全國紀錄表
    及臺灣檢驗科技股份有限公司，94年10月9日CH／2005／A02
    74號濫用藥物尿液檢驗報告各 1紙附卷可稽（見原審卷第28
    頁），且被告被查獲時當次驗尿尿液內所含之嗎啡濃度高達
    4034ng／ml，甲基安非他命濃度高達18394 ng／ml，此亦有
    上開尿液檢驗報告單可參，又據法務部調查局95年7月7日調
    科壹字第09500302440號函所載「海洛因藥用劑量為5至10毫
    克，劑量用法為每4小時1劑次，依文獻記載每人每日最高海
    洛因毒品用量約60毫克，海洛因之估計最少致死劑量為200
    毫克，但對成癮者而言其耐受性可達10倍（即2克）」，此
    有上開函文在卷可參（見原審卷第55頁），另據法務部法醫
    研究所88年5月31日法醫所八八文理字第0585號函所載「臺
    灣目前濫用的安非他命實為甲基安非他命，習慣使用者劑量
    為每天20至40毫克，最多增至每天50至150毫克。」，此亦
    有上開函文在卷可參（見原審卷第51頁），則按上開函文所
    載每天以最高量計算，被告所持有之海洛因數量可供其施用
    約38日（75.5公克÷2公克＝37.75日），安非他命數量可供
    其施用約72日（10800毫克÷150毫克＝72日），則被告辯稱
    伊吸毒成癮用量較大，每日施用海洛因6、7次，安非他命亦
    施用6、7次，所以 1次購買量較大等情尚非無據而全然不可
    採信。
  (2)又被告被查獲之黑色背包內，有電子磅秤1個、分裝湯匙2支
    、夾子1支、鏟子1支、鉗子1支、大型分裝袋13個、中型分
    裝袋25個、小型分裝袋60個等物，其中電子磅秤及分裝袋等
    物，固係販毒者常備之工具，惟被告辯稱「伊帶秤的目的是
    要秤買來的毒品有沒有少，分裝袋是販毒者送伊的」，則被
    告於向他人購買毒品之際，恐他人所交付之份量不足，而自
    備電子磅來秤重，且被告是被查獲之前1天才購買上開毒品
    ，被查獲之東西均係放在黑色背包內而藏在其汽車座椅下，
    則被告有可能購入毒品後即放入黑色背包內而藏在其汽車座
    椅下，尚未及取出毒品另行分開藏匿即被查獲，是被告辯稱
    伊帶秤的目的是要秤買來的毒品有沒有少一節亦非不合常情
    ，且其他分裝之工具，供被告施用毒品之用亦有可能。因此
    依最高法院87年度台上字第3471號判決之法理，若無積極證
    據證明被告確有檢察官指訴之意圖販賣而持有第1級毒品海
    洛因及第2級毒品安非他命之犯行，自尚難以被告被查獲時
    ，被告持有之黑色背包內，有電子磅秤1個、分裝湯匙2支、
    夾子1支、鏟子1支、鉗子1支、大型分裝袋13個、中型分裝
    袋25個、小型分裝袋60個等物，即謂被告係基於意圖販賣而
    持有第1級毒品海洛因及第2級毒品安非他命。
   (3)再查，被告辯稱伊之所以會到臺北縣淡水鎮○○街11號路
     旁該處去，是因吳建宏打電話給伊，表示車子故障，輪胎
     沒氣，伊才會過去看一看，並非是要去交易毒品。經查，
     本件員警洪瑞祥所以會到該處查獲此案，並非是接獲密報
     有人要在該處交易毒品，而警員查獲當時吳建宏所駕駛之
     汽車右前輪胎確實沒有氣之事實，除經證人吳建宏於警詢
     （當事人就吳建宏警詢之陳述均無意見，依刑事訴訟法第
     159條之5第2項之規定，視為同意作為證據）證稱：「我於
     94年10月3日23時10分在臺北縣淡水鎮○○街11號旁的土地
     公廟遇到警方盤查。當時我與另一名友人綽號叫豆博（即
     甲○○）的男子在一起」、「因我所駕駛之自小客車HG－6
     226右前輪破胎而聯絡甲○○至該地幫忙」、「當甲○○遇
     警方盤查時立刻跳下旁邊之大水溝逃走，經警追捕後才又
     帶回」、「我不是與甲○○在交易毒品」、「我不曾跟甲
     ○○購買過毒品」等語甚詳外（見94年度偵字第11011號卷
     第48、49頁），並經證人即查獲之員警洪瑞祥於原審審理
     時結證稱：「（本件是如何查獲？）之前有人打電話檢舉
     ，轄區其他毒品人口說查獲地常有人吸食毒品及販賣，當
     天是巡邏發現被告可疑，所以盤查，盤查時，被告刻意躲
     避，我們請他到車上取出證件，」、「（你們如何知道被
     告車上有毒品？）因為被告跳入排水溝，我們追了幾百公
     尺，逮獲被告後，被告坦承說他有毒品通緝，他車上有毒
     品。」、「（你去檢查被告車子時，裝毒品的袋子拉鍊有
     無打開？）沒有。是叫被告自己將拉鍊拉開，將東西倒出
     來。」、「吳建宏說他的車子爆胎，吳建宏的車子右前輪
     確實沒有氣」等語甚明（見原審卷自第114頁至第117頁）
     ，是本件並無任何積極證據足資證明被告到現場是要去交
     易毒品。又意圖販賣而持有毒品罪，所謂意圖，乃犯罪構
     成之主觀的違法要素，亦屬犯罪成立之要件，而行為人是
     否具有販賣之意圖，必須有相當之客觀事實，足以表明其
     主觀上之意念之遂行性及確實性，始足當之；又販賣毒品
     之營利意圖，應從客觀上之社會環境、情況及證人、物證
     等資料，依據證據法則綜合研判認定。（最高法院95年度
     台上字第1836號判決、301號判決參照）本件並無查扣任何
     其他佐證之資料如監聽資料或有人檢舉密報之資料，且被
     告被查獲時之毒品係分裝為14包，並非如意圖販賣者常見
     之以大、中、小等依不同數量予以分裝待售，再參以本件
     被告所辯上情尚非完全無據，而公訴人所舉之上開證據，
     尚不足以證明被告有意圖販賣而持有第1、2級毒品罪嫌，
     而使本院不致有所懷疑，而得確信其為真實之程度，此外
     復查無其他積極證據足資證明被告有意圖販賣而持有上開
     毒品，被告意圖販賣而持有第1、2級毒品罪，應屬不能證
     明。
六、綜上，原審審理結果認被告並非「意圖販賣而持有第1、2級
    毒品」，自屬有據。然不能證明被告犯罪者，應諭知無罪判
    決，刑事訴訟法第301條第1項定有明文，而原判決既已認為
    不能證明被告犯罪時，卻又同時認為「但被告確實持有第1
    、2級毒品且為起訴書所載，惟被告持有第1、2級毒品係施
    用之低度行為，應為施用行為所吸收，而被告前所犯之連續
    施用毒品行為業經本院於94年3月7日以94年毒聲58號裁定送
    觀察勒戒及並於94年11月11日裁定強制戒治，現正強制戒治
    中，此有台灣高等法院被告前案紀錄表在卷可憑，甚為明確
    。因被告自前案執行後於93年4月27日縮刑假釋出監，迄本
    案查獲之日止均有連續施用毒品之行為，之前未曾受觀察勒
    戒或強制戒治之處分，依毒品危害防治條例第20條第1項、
    第2項之規定，本案應先由法院裁定令被告併受之前之觀察
    勒戒、強制戒治處分，詎檢察官就本案逕向本院提起公訴，
    核與起訴程式不合，從而本件檢察官之起訴不合程式」（見
    原判決第5頁），而依刑事訴訟法第303條第1款規定判決不
    受理，則尚有未洽。蓋檢察官起訴被告本件「意圖販賣而持
    有第1、2級毒品」犯行時，業於起訴書同時載明被告「涉嫌
    施用第1、2級毒品之犯行另案偵辦」（見起訴書第1頁），
    可見檢察官起訴時，業將被告涉嫌「施用第1、2級毒品」之
    犯行，及涉嫌「意圖販賣而持有第1、2級毒品」之犯行，加
    以區分，自無所謂檢察官之起訴不合程式之情節存在，自應
    為實體之判決，況且被告93、94年間施用第1、2級毒品之犯
    行，業經檢察官先向原審法院聲請觀察、勒戒，再經原審法
    院裁定觀察、勒戒後，認有繼續施用毒品傾向，又經原審法
    院裁定送戒治處所施以強制戒治，至95年8月21日釋放出戒
    治所，嗣由檢察官依法於95年9月12日為不起訴處分確定，
    此有臺灣士林地方法院檢察署檢察官95年度戒毒偵字第46號
    不起訴處分書附卷可參，益徵原審95年9月27日為第1審判決
    時，被告施用第1、2級毒品之犯行，業經檢察官於95年9月
    12日為不起訴處分確定在案，原審自無為不受理判決之餘地
    ，是原審未為實體之無罪判決，難謂適法。檢察官上訴仍認
    被告犯有意圖販賣而持有第1、2級毒品之犯行，指摘原判決
    有所不當，雖無理由，但原判決既有違誤，自勿庸駁回檢察
    官之上訴，仍應由本院將原判決撤銷，並諭知無罪，以符法
    制。
據上論斷，應依刑事訴訟法第369條第1項前段、第364條、第301
條第1項，判決如主文。
本案經檢察官侯千姬到庭執行職務。
中　　華　　民　　國　　96　　年　　3 　　月　　23　　日
　　　　　　　　　刑事第十庭審判長法　官  楊炳禎
　　　　　　　　　　　　　　　　  法　官  李春地
　　　　　　　　　　　　　　　　  法　官  黃俊明
以上正本證明與原本無異。
如不服本判決，應於收受送達後十日內向本院提出上訴書狀，其
未敘述上訴之理由者並得於提起上訴後十日內向本院補提理由書
（均須按他造當事人之人數附繕本）。
                                  書記官  廖婷璇
中　　華　　民　　國　　96　　年　　3 　　月　　23　　日
